【裁判字號】    89,易,4452
【裁判日期】    900425
【裁判案由】    水利法
【裁判全文】
臺灣板橋地方法院刑事判決                        八十九年度易字第四四五二號
    公  訴  人  臺灣板橋地方法院檢察署檢察官
    被      告  丙○○
                甲○○
右列被告等因違反水利法案件，經檢察官提起公訴（八十九年度偵字第一五一四三號
），本院判決如左：
    主  文
丙○○、甲○○均無罪。
    理  由
一、公訴意旨詳如附件起訴書所載。
二、按犯罪事實應依證據認定之，無證據不得推定其犯罪事實。又不能證明被告犯罪
    者，應諭知無罪之判決，刑事訴訟法第一百五十四條、第三百零一條第一項定有
    明文；又按刑事訴訟制度受有「倘有懷疑，則從被告之利益為解釋」、「被告應
    被推定為無罪」之憲法制度設計上所保障之法律原則所支配，因之，得為刑事訴
    訟上形成自由心證，確認為有罪之證明者，無論其為直接或間接證據均可，惟須
    於客觀常情上判斷均不致有所懷疑，並且達於確信程度者，始可據為有罪認定，
    倘其證明尚未達於「確信」之程度，仍存有合理可疑時，即難為被告不利之認定
    ，換言之，於法律上判斷其行為效果，即不能為被告有罪之認定。復按事實之認
    定，應憑證據，如未發現相當證據，或證據不足以證明，自不能以推測或擬制之
    方法，以為裁判基礎；倘積極證據不足為不利於被告事實之認定，即應為有利於
    被告之認定，更不必有何有利之證據。是其以情況證據（即間接證據）斷罪時，
    尤須基於該證據在直接關係上所可證明之他項情況事實，本乎推理作用足以確證
    被告有罪，方為合法，不得徒憑主觀上之推想，將一般生活經驗上，有利被告之
    其他合理情況逕予排除。
三、公訴所指被告二人涉犯違反水利法罪嫌，無非係以右揭事實，業有履勘筆錄、現
    場照片、臺北縣中和地政事務所土地複丈成果圖、土地登記謄本等為其論據。訊
    據被告丙○○固坦承有僱請被告甲○○駕駛挖土機（怪手）為打樁行為，而被告
    甲○○亦坦承有受僱打樁之情事不諱，惟均堅詞否認有何公訴所指犯行，被告丙
    ○○辯稱略以並無架到水利地，先前是看到對岸打，也跟著打，現在公所已經施
    工完畢等語；被告甲○○則辯稱伊僅係依據丙○○指示打樁等語。
四、經查：
    (一)、就本案公訴所引法條，並無從知悉被告等違反水利法第七十八條第一項何款
        行為，觀之該犯罪事實欄所述，則應係指同法第七十八條第一項第一款規定
        之違反，先此說明。
    (二)、按水利法所稱之『水道』，係指江、河、川、溪、運河、減河等水流經過之
        地域；所謂之『行水區』，則指(1)、已經建築有堤防者，為二堤間之土地；
        (2)、未築有堤防者，乃尋常洪水位達到地區之土地而言，又所稱之尋常洪水
        位，乃五年內洪峰高度出現次數最多之洪水位而言，該所稱之尋常洪水位之
        行水區域，復應經過該管主管機關公告之，水利法第八十三條第二項、同法
        施行細則第十六條之一、第一百四十二條、第一百四十六條分別定有明文。
        是本案被告等是否涉犯水利法第九十二條之一第一項中段之罪，首應審究者
        ，乃被告丙○○僱用被告甲○○為打樁行為之位置，是否屬於水道暨位於行
        水區內，且足以妨害水流之行為為其要件。
    (三)、而水利法第七十八條第一項第一款規定：在行水區內建造、種植、堆置、挖
        取或設置遊樂設施、豎立廣告牌、傾倒廢棄物，足以妨礙水流之行為；同法
        第九十二條之一第一項規定：「違反第七十八條第一項各款情形之一者，除
        通知限期回復原狀、清除或廢止違禁設施外，處六千元以上三萬元以下罰鍰
        ；因而損害他人權益者，處三年以下有期徒刑、拘役或科或併科四千元以上
        二萬元以下罰金，．．．」，細繹前述法文意旨足悉，須以行為人於水道行
        水區範圍內，為有礙水流，妨害水道防衛功能之行為，因而，有損害他人權
        益者，始足構成，是參以公訴人履勘筆錄（見偵查卷第三十一頁）暨臺北縣
        政府八十九年九月二十五日八九北府工水字第三五一二六三號函（附於本院
        卷）足悉本案被告二人，固於水道（行水區內）旁之邊坡為釘樁行為，已無
        爭議，然究竟有無妨礙及水道防衛功能之行為？仍應深究及之，換言之，被
        告所為之打樁暨舖設鐵板之行為是否有礙水流，而使水道防衛功能滅失或減
        損乙節，應依社會一般觀念，就客觀上加以判定其有無妨害水流而定，例如
        施作行為，有否使水流改道、堵塞、侵蝕護堤、進而導致逸流，造成損害之
        現象等情狀，綜合加以觀察，非可謂一有於所謂之行水區內為任何一項之施
        作行為，即應受前述水利法之責難。苟所為施作，尚未有礙於水道防衛功能
        ，亦無礙於水流者，即合於水利法前述法條之規範功能而不受非難。他如：
        有為傾倒廢棄土，進而整地，或為攔阻、阻斷水流等妨礙水流之行為者，即
        屬有礙水道防衛功能，若此行為，方有前述水利法規範責難之處。
    (四)、就警卷所附照片觀之，固然呈現有伸入瓦溝之情形，似乎有妨害水流之情
        形，然就偵查卷第三十九、四十頁照片（八十九年八月二十九日檢察官履勘
        照片）查悉，該打入工字型鐵樁位置，係於自然水道旁長滿原生雜草斜坡（
        邊坡）上，並非置入於水道內，就水道全貌整體觀察之，顯而易見（見偵查
        卷第五十五頁照片），並非不明；且就該釘作鐵樁，並無將原生草類先以剔
        除後之施作行為，更無何認為有何妨礙水流之虞慮存在，進而，或當已具有
        該邊坡固定之防護功能作用存在，亦難逕自否認其所具有之此等附帶性功能
        之存在，雖被告丙○○所為，用途有殊，目的非在邊坡之防護功能，惟如上
        所述，仍難逕以加諸違犯水利法刑責。又證人乙○○（即該地號所在地之里
        長）結證陳稱：「（現狀如何？）護欄、護堤、護道（水泥步道）均做好了
        ，我們修建之底部斜角在被告丙○○釘的鐵樁之外；（未作護堤之前，現狀
        如何？）長原生雜草，坡度約有四十五度左右等語（見本院九十年四月十八
        日訊問筆錄），因此足悉，被告丙○○前所為之打樁係於邊坡之原生草部分
        ，並未伸及水流之處，則該打樁行為或有增強邊坡之可能性，併參以公訴所
        指該地號『對岸』，仍然屹立不搖有一整排之打樁行為存在，被告丙○○陳
        稱何以對岸可以打樁？伊則不可，稽其本意，或認係別人之可能作為，得作
        為防護本身之法律辯解，細思之，當可明瞭被告丙○○，僅該圖得一己之私
        利益而已，難認有何妨害水流之故意行為存在，顯無疑問。至於被告甲○○
        則僅係以賺取工資所作之零星工作之一，主觀上更難認為有何違反水流之故
        意存在。
    (五)、另同一情形（按：屬於瓦溝中和段部分，與本案屬永和段部分之同一區段
        ）中和市公所八十八年十月二十九日上午十時許，關於市民許順隆君於瓦
        溝邊構工影響排水案會勘記錄結論：「現況尚未影響瓦溝水流，請地主儘
        速向縣府工務局提出申請核准後方可施工」，此有該會勘紀錄可參（見臺北
        縣政府九十年二月二十三日九十北府工水字第○六六七五七號函附件，附於
        本院卷，至於許某嗣後係因釘樁於水中而未獲准許施作），因基於同一情形
        ，同一處遇之平等精神觀之，水道區二岸同一情形，經主管機關臺北縣政府
        會同中和市公所會勘結論，被告丙○○僱請工人即被告甲○○在該邊坡而非
        在該水中之釘樁，自無為妨害水流，進而損害公眾權利之行為，至明。尤以
        該打樁行為並未有違及水流之情事存在。是公訴指稱足以妨害水流，損害公
        眾權利一節，容或誤會。
五、綜上，基於司法力求真實與正義之達成，片面之打擊熱誠，勢必減損司法應有之
    效用暨其威信，因此，唯有合於一般人認知上，就法律所產生之法律情感概念下
    ，所應施予之刑罰，方符合國家，以及一般人民之整體利益，此乃司法本於國民
    主權原理具體表徵之所在。因之，被告丙○○雖有僱請被告甲○○以挖土機施作
    打樁，其上擺放鐵板，用供為己，或僅係圖其一己之利，是觀上情，仍難認有何
    妨害水流，損害公眾權利之行為，是既無證據足證被告等前揭所為，係有礙水道
    防衛功能之行為，揆諸前述，自難遽以水利法第九十二條之一第一項中段之罪責
    相繩。此外，復查無其他積極證據，足以證明被告有何公訴所指犯行，茲既不能
    證明其犯罪，依法自應為無罪之諭知。
據上論斷，應依刑事訴訟法第三百零一條第一項前段，判決如主文。
本案經檢察官張慶林到庭執行職務
中      華      民      國    九  十    年    四    月    二  十  五    日
                                      臺灣板橋地方法院刑事第六庭
                                              法  官  黎錦福
右正本證明與原本無異。
如不服本判決，應於判決送達後十日內向本院提出上訴狀。
                                              書記官  戴尚榮
中      華      民      國    九  十    年    四    月    二  十  七    日


司法院資訊處製作；財團法人民間司法改革基金會備份。
